臺灣高等法院刑事判決
109年度上易字第2174號
上  訴  人  臺灣桃園地方檢察署檢察官
被      告  周元科


上列上訴人因被告違反毒品危害防制條例案件，不服臺灣桃園地
方法院109年度易字第1004號，中華民國109年10月8日第一審判
決（起訴案號：臺灣桃園地方檢察署109年度毒偵字第1116號）
，提起上訴，本院判決如下：
    主  文
上訴駁回。
    理  由
一、原聲請簡易判決處刑意旨略以：被告甲○○（下稱被告）前因
    施用毒品案件，經臺灣桃園地方檢察署檢察官以108年度毒
    偵字第2203、4171號為附命完成戒癮治療之緩起訴處分確定
    ，緩起訴期間自民國109年2月3日起至110年8月2日止。詎仍
    不知悔改，於上開緩起訴期間內，復基於施用第二級毒品之
    犯意，於109年2月13日晚間10時許，在桃園市桃園區桃園火
    車站內，以將第二級毒品甲基安非他命置於玻璃球內燒烤，
    吸食其產生之煙霧，施用第二級毒品甲基安非他命1次。嗣
    於109年2月14日晚間8時45分許，在桃園市○○區○○路00號前
    警盤檢查獲，並扣得夾鏈袋1個。因認被告涉犯施用第二級
    毒品罪嫌等語。
二、原判決意旨略以：施用第二級毒品者，本應科以刑罰。惟基
    於刑事政策，對合於一定條件之施用者，則依毒品危害防制
    條例（下稱毒品條例）第20條之規定，施以觀察、勒戒及強
    制戒治之保安處分。修正後毒品條例第23條第2項，既僅規
    定「觀察、勒戒或強制戒治執行完畢釋放後，3年內再犯第1
    0條之罪者，檢察官或少年法院（地方法院少年法庭）應依
    法追訴或裁定交付審理。」則其再犯（含3犯及以上）如距
    最近1次犯該罪經依第20條第1項、第2項規定令觀察、勒戒
    或強制戒治執行完畢釋放後，已逾3年者，即應再令觀察、
    勒戒，不因其間是否另犯該罪經起訴、判刑或執行而受影響
    。從而，於「初犯」及「3年後再犯」二種情形，均應先經
    觀察、勒戒或強制戒治程序。倘檢察官逕對被告起訴或聲請
    簡易判決處刑，起訴程序顯是違背規定，法院自應諭知不受
    理之判決。又第20條第1項及第23條第2項之程序，於檢察官
    先依刑事訴訟法第253條之1第1項、第253條之2第1項第4款
    至第6款或第8款規定，為附條件之緩起訴處分時，或於少年
    法院（地方法院少年法庭）認以依少年事件處理法程序處理
    為適當時，不適用之。前項緩起訴處分，經撤銷者，檢察官
    應繼續偵查或起訴。新修正毒品條例第24條第1、2項分別定
    有明文。而本條固尚未施行，惟依修正理由「緩起訴處分是
    利用機構外之處遇，協助施用毒品者戒除毒癮，為達成戒除
    毒癮之目的，於撤銷緩起訴處分後，宜由檢察官依法繼續偵
    查或起訴，亦即仍有現行條文第20條觀察、勒戒及強制戒治
    制度之適用，俾利以機構內之處遇方式協助其戒除毒癮，亦
    得為不同條件或期限之緩起訴處分，爰參考刑事訴訟法第25
    3條之3第1項規定，修正第2項規定」。本件被告於聲請簡易
    判決處刑書所指附命戒癮治療之緩起訴確定後10日即再犯本
    案，顯未完成該戒癮治療，被告3年內亦未接受過觀察、勒
    戒或強制戒治程序，此有本院被告前案紀錄表在卷可稽，則
    其再犯本件施用毒品犯行，亦如同未曾觀察、勒戒過之初犯
    ，是應仍有現行條文第20條觀察、勒戒之適用為妥等語，而
    依刑事訴訟法第303條第1款、第307條之規定，不經言詞辯
    論，逕為不受理之判決。經核尚無違誤。
三、駁回上訴之理由：
（一）檢察官上訴意旨略以：①毒品條例第20條第3項所謂「3年
      後再犯」，應係指：被告於觀察、勒戒或強制戒治執行完
      畢釋放後，並無再犯第10條之罪，而是3年後始再有犯第1
      0條之罪者而言。若被告於觀察、勒戒或強制戒治執行完
      畢釋放後，於3年內曾再犯第10條之罪，經依毒品條例第2
      3條第2項追訴者，必須其「本次（即第3次或以上所犯）
      之『犯罪時間』，距最近一次（即第2次或以上所犯）之『犯
      罪時間』已逾3年」，才屬於本項所稱「3年後再犯」，而
      有再予觀察、勒戒之機會。②109年7月15日生效之毒品條
      例第20條第3項規定之立法理由二：「本條例認施用毒品
      者具『病患性犯人』之特質，並參諸世界各國之醫療經驗及
      醫學界之共識，咸認施用毒品成癮者，其心癮甚難戒除，
      如觀察、勒戒或強制戒治執行完畢釋放後，3年後始再有
      施用第一級、第二級毒品之行為者，足見其有戒除毒癮之
      可能，宜再採以觀察、勒戒方式戒除其身癮及以強制戒治
      方式戒除其心癮之措施，為能放寬觀察、勒戒或強制戒治
      制度之適用時機，以協助施用者戒除毒癮，....。」反面
      而言，若於觀察、勒戒或強制戒治3年內再施用毒品者，
      則原觀察、勒戒或強制戒治之效果顯然不彰，不足以協助
      其戒斷毒癮，亦不得因此而免除施用毒品犯行，故當然應
      依法追訴。此與最高法院95年度台非字第59號、第65號判
      決及最高法院95年第7次刑事庭會議決議意旨所述之法理
      相同。③現行毒品條例第24條第2項既規定，前項（第1項
      ）緩起訴處分，經撤銷者，檢察官應依法追訴，即已明示
      施用毒品案件於撤銷緩起訴處分後之法律效果為「依法追
      訴」，而非適用刑事訴訟法第253條之3所定撤銷緩起訴處
      分後得「繼續偵查或起訴」規定，此乃因檢察官已依毒品
      條例第24條第1項為附命完成戒癮治療之緩起訴處分，被
      告事實上已接受等同「觀察、勒戒」之處遇，惟其竟未能
      履行該條件，自應於撤銷緩起訴處分後依法起訴，而無再
      次聲請法院裁定觀察、勒戒之必要（最高法院100年度台
      非字第51號判決及最高法院100年度第1次刑事庭會議決議
      參照）。從而被告前因施用毒品案件，經檢察官為附命完
      成戒癮治療之緩起訴期間內，復施用第二級毒品甲基安非
      他命1次之本次犯行，檢察官依上揭毒品條例規定及95年
      度台非字第59號、第65號判決、100年度台非字第51號判
      決、同院95年第7次、100年度第1次刑事庭會議決議意旨
      之法理聲請簡易判決處刑，並無不當。原審逕執尚未實行
      之毒品條例第24條而認被告本件施用毒品犯行如同未曾經
      觀察、勒戒之初犯，應再行為觀察、勒戒或強制戒治，當
      有違誤云云。
（二）惟按：
   1、犯施用毒品罪者，檢察官應聲請法院裁定觀察、勒戒；且
      觀察、勒戒等處遇執行完畢釋放後，3年後再犯施用毒品
      罪者，應再啟觀察、勒戒等處遇程序，修正後毒品條例第
      20條第1項、第3項分別定有明文。另現行毒品條例第24條
      第1項明定檢察官對施用毒品之被告得為「附命緩起訴」
      ，而排除觀察、勒戒等處遇及起訴規定之適用，而檢察官
      得為「附命緩起訴」處分之對象，當包括「初犯及3年後
      再犯」、「3年內再犯」之施用毒品者。若上開「附命緩
      起訴」經撤銷時，自應回復為原緩起訴處分不存在時之狀
      態，檢察官仍應依修正後毒品條例第20條第1項或第23條
      第2項之規定，分別視其為「初犯及3年後再犯」或「3年
      內再犯」之施用毒品者，而決定適用觀察、勒戒等處遇或
      起訴之程序。至現行同條例第24條第2項：「前項緩起訴
      處分（即附命緩起訴），經撤銷者，檢察官應『依法追訴』
      」之規定，參考刑事訴訟法第1條第1項規定：「犯罪，非
      依本法或『其他法律』所定之訴訟程序，不得『追訴』、處罰
      」，且「刑罰」及「保安處分」同為犯罪之法律效果，則
      「依法追訴」，除指檢察官適用刑事訴訟法所定之起訴程
      序外，尚包括修正前（後）毒品條例第20條第1項所定觀
      察、勒戒程序。此與修正後毒品條例第23條第2項規定因
      與同條例第20條第3項配合之結果（即觀察、勒戒等處遇
      執行完畢釋放後，3年後再犯第10條之罪，始得重行觀察
      、勒戒），所稱「依法追訴」，無從包括聲請觀察、勒戒
      者有別。且現行毒品條例第24條第2項所稱「緩起訴處分
      」經撤銷者，其撤銷原因非一，本應回復未為緩起訴處分
      前之狀態，由檢察官續行偵查，視個案之證據，為適當之
      處分，要不得強解為應「依法起訴」，認無再次聲請法院
      裁定觀察、勒戒之必要。
   2、檢察官為「附命緩起訴」，應適用依該條例第24條第3項
      訂定之「毒品戒癮治療實施辦法及完成治療認定標準」（
      下稱「認定標準」）。本件被告所犯前案經檢察官為「附
      命緩起訴」，嗣該緩起訴被撤銷，倘檢察官認後案依「認
      定標準」第2條第2項但書規定，雖「不適合為『附命緩起
      訴』」，然「無礙其完成戒癮治療之期程者」，仍得就後
      案再為「附命緩起訴」，而不適用修正後毒品條例第20條
      第1項（初犯、3年後再犯）及第23條第2項（3年內再犯）
      之程序。是本件檢察官既未裁量就後案為「附命緩起訴」
      ，而為起訴，法院即應依修正後毒品條例第20條第1項規
      定辦理。
   3、修正後毒品條例第20條第3項、第23條第2項均以「『觀察
      、勒戒或強制戒治執行完畢』釋放後」，據以計算該「3年
      後」、「3年內」期間。是欲適用上揭2項規定，自以觀察
      、勒戒等處遇「執行完畢」並釋放為其前提。苟觀察、勒
      戒等處遇尚未執行完畢，自無從起算該「3年」期間，即
      無該2項規定之適用。本件被告經「附命緩起訴」之該次
      施用毒品犯行（即前案），前無施用毒品紀錄，致其未曾
      受觀察、勒戒等處遇。後案又係在「附命緩起訴」期間再
      犯，與修正後毒品條例第23條第2項、修正前同條例第24
      條第2項之要件均不相符，自無從適用上述2項規定追訴處
      罰甚明。
   4、現行毒品條例第24條第1項（109年1月15日公布之新法亦
      同），係採觀察、勒戒等處遇與「附命緩起訴」二程序並
      行之雙軌模式，後者並擴及毒品條例第23條第2項（3年內
      再犯）情形，可見立法者有意在「附命緩起訴」程序，對
      施用第一級、第二級毒品者，採取更為寬容之態度。上述
      二程序其執行方式有別，其間仍有差異。前者依毒品條例
      第20條第1項、第2項之規定，視其執行成效，由觀察、勒
      戒，進而強制戒治，循序為之。後者依現行毒品條例第24
      條第1項，檢察官得為「附命緩起訴」。而依「認定標準
      」第3條、第7條、第11條規定，「戒癮治療」包括「藥物
      治療、心理治療、社會復健治療」、「戒癮治療之期程以
      連續1年為限」、檢察官為上開緩起訴處分得指定被告應
      遵行事項等。被告同意參加「附命緩起訴」，即應完成「
      戒癮治療」、檢察官指定之應遵行事項至緩起訴期間屆滿
      乃止。兩者對照以觀，「附命緩起訴」雖得佐以採尿、對
      相關規定遵守等方式之約制，使被告確實完成「戒癮治療
      」，但「戒癮治療」始為「附命緩起訴」之核心治療方式
      ，並得取代觀察、勒戒等處遇，期能完全戒除被告之毒癮
      。依上揭說明，被告在「戒癮治療」完成前，仍難謂得與
      觀察、勒戒等處遇「已執行完畢」等同視之。本件「附命
      緩起訴」因已撤銷，被告之「戒癮治療」並未完成，自與
      觀察、勒戒等處遇執行完畢有別。
   5、依修正後毒品條例第24條第1項規定，檢察官可依刑事訴
      訟法第253條之2第1項第4款至第6款或第8款規定，為各項
      附條件之緩起訴處分，不限於現行同條項所定「附命戒癮
      治療」之緩起訴處分，以使毒品施用者獲得有利於戒除毒
      品之適當處遇；修正後同條第2項亦規定：「前項緩起訴
      處分，經撤銷者，檢察官應繼續偵查或起訴。」其立法理
      由並說明：「緩起訴處分是利用機構外之處遇，協助施用
      毒品者戒除毒癮，為達成戒除毒癮之目的，於撤銷緩起訴
      處分後，宜由檢察官依法繼續偵查或起訴，亦即仍有現行
      條文第20條觀察、勒戒及強制戒治制度之適用，俾利以機
      構內之處遇方式協助其戒除毒癮，亦得為不同條件或期限
      之緩起訴處分」等語。是以前案於撤銷緩起訴處分後，仍
      有同條例第20條所定觀察、勒戒等處遇制度之適用，新法
      所定之附條件緩起訴處分與觀察、勒戒等處遇，已無法相
      提並論，無從視為事實上已接受等同於「觀察、勒戒」之
      處遇，雖該條文行政院尚未定施行日期，但為利法律銜接
      ，亦宜先予因應，而為相同之解釋。
   6、修正後之毒品條例第20條第3項及第23條第2項，雖僅將原
      條文之再犯期間由「5年」改為「3年」，惟鑑於將施用毒
      品者監禁於監獄內，僅能短期間防止其接觸毒品，因慣用
      毒品產生之「心癮」根本無法根除，並慮及毒品條例施行
      多年累積之戒毒經驗及實效，暨逐步擴充之醫療、戒癮機
      構、專業人力、社區支援系統等資源，尤以本次毒品條例
      第24條修正，擴大檢察官對施用毒品者附條件緩起訴處分
      之範圍，使其能視個案具體情形給予適當多元社區處遇。
      是本次修正後對於施用毒品者之思維，自應與時俱進，擺
      脫以往側重於「犯人」身分之處罰，著重其為「病患」之
      特質，並以「治療」疾病為出發點，重新評價「3年後再
      犯」之意義。因此，所謂「3年後再犯」，只要本次再犯
      （不論修正施行前、後）距最近1次觀察、勒戒或強制戒
      治執行完畢釋放，已逾3年者，即該當之，不因其間有無
      犯第10條之罪經起訴、判刑或執行而受影響，應由檢察官
      循上開雙軌治療模式，為合義務之裁量處置（最高法院10
      9年度台上大字第3826號裁定、109年度台上字第3826號刑
      事判決意旨參照）。本件檢察官雖依修正前之規定提起公
      訴，然因情事變更，法院無從替代檢察官為上開合義務性
      之裁量處遇，自應認本件起訴程序違背規定，且無從補正
      。是以原審適用修正後之新法規定，而對被告為公訴不受
      理之判決，核屬有據。
（三）綜上所述，所謂「3年後再犯」，只要本次再犯（不論修
      正施行前、後）距最近1次觀察、勒戒或強制戒治執行完
      畢釋放，已逾3年者，即該當之，均應由檢察官循上開雙
      軌治療模式，為合義務之裁量處置。又被告前案於撤銷緩
      起訴處分後，仍有同條例第20條所定觀察、勒戒等處遇制
      度之適用。且無論現行或修正後之毒品條例第24條所採觀
      察、勒戒等處遇與「附命緩起訴」二程序，均無法相提並
      論，本件「附命緩起訴」因已撤銷，被告之「戒癮治療」
      並未完成，自與觀察、勒戒等處遇執行完畢有別，無從視
      為事實上已接受等同於「觀察、勒戒」之處遇。上訴意旨
      所持之論理既已失其所據，即難認其上訴為有理由，自應
      予以駁回，並不經言詞辯論為之。
據上論斷，應依刑事訴訟法第368條、第372條，判決如主文。
中　　華　　民　　國　　109 　年　　12　　月　  17　　日
                  刑事第十一庭  審判長法　官  周煙平
                                      法　官  連育群
                                      法　官  吳炳桂
以上正本證明與原本無異。
不得上訴。
                                      書記官  劉育君
中　　華　　民　　國　　109 　年　　12　　月　　18　　日